臺灣高雄地方法院民事裁定          100年度消債更字第217號
聲  請  人  俞芬蓉
上列當事人因消費者債務清理事件聲請更生，本院裁定如下：
    主  文
聲請人俞芬蓉自民國一百年十月二十八日下午四時起開始更生程
序。
命司法事務官進行本件更生程序。
    理  由
一、聲請意旨略以：聲請人即債務人俞芬蓉前向金融機構辦理消
    費貸款、信用卡契約等致積欠無擔保債務計新臺幣（下同）
    2,643,134 元，因無法清償債務，而於民國95年7 月間依金
    融主管機關協調成立之中華民國銀行公會會員辦理消費金融
    案件無擔保債務協商機制，與各債權銀行達成分期還款協議
    ，同意自95年8 月起分120 期，並於每月以18,007元依各債
    權銀行債權金額比例清償各項債務至全部清償為止，惟因客
    觀收入不足，尚須支付本人生活費、2 名未成年子女及公婆
    之扶養費，故無法繼續繳納協商金額，而於96年9 月間毀諾
    ，是聲請人未依前開分期還款協議繼續履行，乃不可歸責於
    聲請人之事由所致，而聲請人現已不能清償債務，復未經法
    院裁定開始清算程序或宣告破產，爰依法聲請准予裁定更生
    等語。
二、按「債務人不能清償債務或有不能清償之虞者，得依本條例
    所定更生或清算程序，清理其債務。」、「債務人與金融機
    構協商成立者，不得聲請更生或清算，但因不可歸責於己之
    事由，致履行顯有重大困難者，不在此限。」、「本條例施
    行前，債務人依金融主管機關協調成立之中華民國銀行公會
    會員辦理消費金融案件無擔保債務協商機制與金融機構成立
    之協商，準用前項之規定。」，消費者債務清理條例第3 條
    、第151 條第5 項、第6 項分別定有明文。所謂「不可歸責
    於己之事由」，原則上係指客觀上聲請人有收支狀況之變動
    ，諸如物價上漲、家屬患病等導致支出增加，或因意外、病
    痛無法工作、僱用之公司倒閉或裁員、減薪等以致收入減少
    等情；又縱使財產及收支狀況無甚變動，但因協商時居於劣
    勢，未能實質協議，僅為爭取利息減少及分期清償之些許優
    惠，勉予允諾，惟其財產及收入客觀上難以如期履行之情形
    ，亦應認該當。債務人雖因不可歸責之原因致不能履行協商
    條件，仍應符合「不能清償或有不能清償之虞」法定要件，
    亦即應綜合債務人之財產、信用、收支與其所負全部債務等
    狀況，評估其是否仍有償債能力，或即使仍得勉力清償，但
    是否因年紀已長、身罹疾患、工作條件不佳或其他相類似之
    因素，可預期足以影響日後基本生活之維持，而有不能清償
    之虞等情，為其判斷之準據。
三、經查：
  (一)聲請人前向各金融機構辦理消費貸款、信用卡契約致積欠無
    擔保債務2,643,134 元（其中包含資產公司債務782,886 元
    ），而於95年間曾依「中華民國銀行公會會員辦理消費金融
    案件無擔保債務協商機制」與最大債權銀行三信商業銀行股
    份有限公司（下稱三信銀行）辦理協商，而與各債權人達成
    分期還款協議，同意自95年8 月起分120 期，並於每月10日
    以18,007元依各債權銀行債權金額比例清償各項債務至全部
    清償為止，而聲請人於協商成立後，即於96年9 月間已毀諾
    未依約履行等情，此有債權人清冊、協議書暨無擔保還款計
    劃書、財團法人金融聯合徵信中心前置協商專用債權人清冊
    、信用報告、三信銀行陳報狀等在卷可稽（卷第13頁至18頁
    、第20頁至21頁、第220 頁至229 頁、第223 頁至229 頁、
    第120 頁至130 頁），堪認屬實。
  (二)聲請人現任職於國軍左營醫院附設民眾診療服務處，名下無
    財產，96年度、99年度之申報所得平均每月收入分別為29,0
    44元、17,483元，勞工保險投保薪資額為22,800元，95年收
    入切結書每月收入為30,000元，據其所提出100 年1 月至8
    月薪資資料平均每月收入為22,593元（執行扣薪部份列入計
    算）等情，此有綜合所得稅各類所得資料清單、財產歸屬清
    單、勞工保險投保資料表、收入切結書、扣薪命令、薪資查
    詢系統資料等附卷可證（卷第36頁至38頁、第140 頁至143
    頁、第205 頁、第208 頁至215 頁、第151 頁至158 頁），
    均認屬實；是以96年申報所得平均每月收入29,044元為核算
    其毀諾當時之收入標準，以聲請人現所提出薪資資料之平均
    每月收入22,593元為核算其現在償債能力之基礎，較能反映
    真實收入狀況。
  (三)聲請人主張獨立扶養2 名未成年女兒乙節。按直系血親相互
    間，互負扶養之義務，民法第1114條第1 款定有明文。查聲
    請人長女李怡菁為76年生，次女李怡蘋為79年生等情，此有
    戶籍謄本在卷可參（卷第165 頁至166 頁），堪認其2 名女
    兒現均已成年，而無扶養必要；另依戶籍謄本所載聲請人與
    其2 名女兒之生父李春生於91年4 月9 日離婚，雖聲請人與
    該未成年子女之生父李春生已無婚姻關係，惟此不影響生父
    依法應負之扶養責任，則其2 名女兒於96年時均尚未成年，
    仍應由聲請人與李春生共同分擔扶養之責；該扶養費用部分
    ，參照民法第1118、1119條規定，其負扶養義務之程度，亦
    應考量其目前身負債務之窘境，所負擔之扶養義務能力，自
    非比一般，是認應以96年度綜合所得稅受扶養人每人免稅額
    77,000元計算，其每人每月扶養費用為6,417 元【計算式：
    77,000÷12=6,417，元以下4 捨5 入】為審查基準，是聲請
    人96年與李春生共同分擔2 名女兒扶養費後，其每月所應負
    擔之扶養費應為6,417 元【計算式：6,417 ×2 ÷2 ＝6,41
    7 ，元以下4 捨5 入】。至聲請人個人日常生活必要費用部
    分，審酌聲請人負債之現況，基於社會經濟活動之互賴及誠
    信，該日常生活所需費用，自應節制開支，不得有超越一般
    人最低生活標準之享受，否則反失衡平，本院參酌內政部社
    會司所公告歷年最低生活費標準，96年度高雄市每人每月最
    低生活費標準10,708元，100 年度7 月高雄市每人每月最低
    生活費標準為11,146元，則聲請人每月最低生活費除有特殊
    情形並有證據證明者外，自宜以上開標準為度，始得認係必
    要支出。
  (四)綜上所述，聲請人96年間每月收入29,044元，尚須支付個人
    每月必要生活支出及2 名子兒扶養費後，僅餘11,919元可供
    清償債務【計算式：29,044－10,708－6,417 ＝11,919】，
    即已不足繳納協商之金額18,007元，因此，聲請人無法依協
    議繼續償還，既係因客觀收入不足支付所致，非因協議後故
    有浪費或其他不利償還之行為，應認已盡相當之償還誠意，
    實有不可歸責於聲請人之事由，致履行顯有重大困難。又依
    聲請人目前每月收入22,593元為核算基礎，扣除其本人每月
    必要支出11,146元後，僅餘11,447元【計算式：22,593－11
    ,146＝11,447】，而聲請人目前負債總額為2,643,134 元，
    以上開餘額按月攤還結果，如不計利息，約19年期間始能清
    償完畢，如加計利息負擔，其還款年限顯然更長，有違消費
    者債務清理條例協助債務人重建更生之立法本意，堪認聲請
    人之債務大於財產，而有不能清償債務或有不能清償之虞之
    情事，準此，上開償債年限將使聲請人生活長期陷入窘境，
    於其目前身心狀況俱有不良影響，自非允當。從而，聲請人
    主張已不能清償債務或有不能清償之虞，聲請本院准予更生
    ，依所舉事證及本院調查結果，即無不合。
四、末按「法院開始更生程序之裁定，應載明其年、月、日、時
    ，並即時發生效力。」、「法院裁定開始更生或清算程序後
    ，得命司法事務官進行更生或清算程序，必要時得選任律師
    、會計師或其他適當之自然人或法人一人為監督人或管理人
    。」，消費者債務清理條例第45條第1 項、第16條第1 項分
    別定有明文。本件聲請人其目前收入及財產狀況，不能履行
    債務，依聲請人其目前收入及財產狀況，未償之債務亦屬不
    能清償，有如上述。此外，復查無聲請人有消費者債務清理
    條例第46條各款所定駁回更生聲請等事由，有本院民事紀錄
    科查詢表及臺灣高等法院被告前案紀錄表在卷可憑。從而，
    聲請人聲請更生，洵屬有據，應予准許，爰命司法事務官進
    行本件更生程序。
五、依消費者債務清理條例第11條第1 項、第45條第1 項、第16
    條第1 項，裁定如主文。
中    華    民    國   100   年    10    月    28     日
                      民事庭  法  官  邱泰錄
以上正本證明與原本無異。
本裁定已於100年10月28 日下午4 時公告。
本件不得抗告。
中    華    民    國   100   年    10    月    28     日
                              書記官  梁竫